臺灣臺中地方法院民事判決　　　　　　 100年度簡上字第23號
上　訴　人　陳坤鑒
訴訟代理人　陳忠義
被上訴人　　何淑娟
訴訟代理人　江銘栗律師
上當事人間確認汽車及牌照所有權不存在事件，上訴人對於中華
民國99年11月25日本院台中簡易庭99年度豐簡字第389號第一審
判決提起上訴，本院於民國100年9月30日言詞辯論終結，判決如
下：
    主    文
上訴駁回。
第二審訴訟費用由上訴人負擔。
    事實及理由
一、被上訴人於原審主張：緣被上訴人所有車牌號碼NB-9713、
    廠牌OLDSMOBILE、排氣量2800CC、車身號碼3AM51W8HD41830
    4號自用小客車（下稱系爭自小客車），於民國（下同）88
    年間因引擎發生故障，由被上訴人之母親何施銀送交上訴人
    經營之順元修車廠修理，經上訴人估價後，何施銀認為修理
    費用過鉅即放棄修理，並請上訴人代為辦理報廢，並將系爭
    自小客車之車籍文件交由上訴人。何施銀於90年間過世，惟
    被上訴人嗣後收到南投監理站催繳系爭自小客車於85、86、
    87 等年度之汽車燃料使用費通知，被上訴人因不諳交通法
    令，不知系爭自小客車尚未報銷，且催繳之年度係88年之前
    ，不疑有他而如數繳納。直至近日於99年4月30日突然收到
    南投監理站追繳94、95、96、97、98等5個年度之汽車燃料
    使用費、牌照稅、違章罰鍰之通知，被上訴人向南投監理站
    查詢始知系爭自小客車尚未辦理報廢，且車牌亦未繳回，係
    因上訴人陳坤鑒之子陳忠煌（業經被上訴人於二審撤回起訴
    ）於99年3月1日使用車牌NB-9713懸掛在其他車輛行駛公路
    遭警方查獲，南投監理站始向登記之車主即被上訴人追繳回
    溯5年之汽車燃料使用費、牌照稅、違章罰鍰，共計新台幣
    （下同）227,240元，被上訴人已先行繳納完畢，被上訴人
    自89 年之後即未占有使用系爭自小客車及車牌，上開費用
    、稅款、罰鍰之事由皆非被上訴人所致，殊無由被上訴人繳
    納之理，嗣向南投監理站及南投縣政府稅務局查詢告知須向
    法院提起確認系爭車輛所有權不存在之訴訟，上開費用稅款
    罰鍰始可退還，爰提起本件訴訟，請求確認被上訴人對於系
    爭自小客車及車牌NB-9713之所有權自民國89年7月1日起不
    存在等語。
二、被上訴人於本院補稱：依上訴人所供可知，系爭自小客車確
    係在上訴人占有中，上訴人將車牌卸下後，掛於自己藍色速
    利自小客車，交予陳忠煌使用，則上訴人確係持有人，至為
    明確。至於系爭自小客車是否如上訴人所稱放在路邊，不知
    所蹤云云，殊為可疑，並無證據證明上訴人所稱為真正，若
    如上訴人所稱將其移至路邊停放，致使下落不明云云，亦係
    可歸責於上訴人所致等語。並聲明：上訴駁回。
三、上訴人則以：被上訴人母親何施銀於88年將系爭自小客車交
    給上訴人修理，但修理費用過鉅，上訴人向何施銀建議不要
    修了，但何施銀之前尚欠修車費用3、4萬元，何施銀即說將
    系爭小客車交由上訴人處理抵付修車費用，上訴人本來打算
    將系爭系小客車報廢後再以廢鐵賣掉，補貼修車費用，但何
    施銀一直未交付行車執照和出廠證明，以致無法辦理報廢，
    之後系爭自小客車一直停放在修車廠附近的馬路旁邊，上訴
    人擔心系爭自小客車的車牌會被他人偷去使用犯罪，就把車
    牌NB-9713拆卸下來放在家裡，上訴人經營之順元修車廠約
    90 年2、3月關閉不再營業，廠房還給房東，剛開始經過廠
    房地點還會看到系爭自小客車，之後也不知去向。上訴人在
    98年年底時將NB-971 3號車牌懸掛在其所有已報廢之速利藍
    色車輛上，其子陳忠煌於99年3月1日趕往南投縣中興新村參
    加檢驗員訓練課程時，因時間緊迫而誤開懸掛車牌NB-9713
    之速利藍色車輛，才遭南投縣警察局中興分局李柳坤警員攔
    停查獲等語置辯。
四、上訴人於本院補稱：
  (一)上訴人與被上訴人母親何施銀間係以行照及出廠證明交付為
    系爭自小客車所有權移轉之停止條件，在該等文件未付前，
    系爭自小客車所有權尚未移轉。況且，系爭自小客車實際上
    係被上訴人所有，其母親何施銀是否有權處分系爭自小客車
    ，其所有權移轉是否有效，實有疑義。系爭自小客車非由真
    正所有權人何淑娟與上訴人為讓與合意之意思表示，其物權
    讓與是否發生效力，尚有疑義。縱被上訴人母親施何銀有權
    讓與系爭所有權，但仍因未交付行照、出廠證明等文件而未
    使交付文件之停止條件成就，進而系爭自小客車之所有權應
    尚未移轉。
  (二)假若系爭自小客車及牌照所有權已移轉予上訴人，則證人陳
    懋興為何證述伊聽過江玉霞說過沒有把文件交給他們等語，
    而上訴人又為何堅稱何施銀未交付行照及出廠文件予辦理報
    廢？假若系爭自小客車確屬上訴人所有且占有，其何不逕行
    直接使用系爭自小客車即可，豈有將系爭自小客車之車牌取
    下懸掛於另輛車上而甘冒被警查獲風險？故上訴人確實有要
    求何施銀提供系爭自小客車行照及出廠文件，但何施銀並未
    提供該文件，實無從以上訴人曾因修理系爭自小客車即遽論
    系爭自小客車及牌照所有權已移轉予上訴人，被上訴人徒以
    系爭自小客車曾在上訴人占有階段即謂所有權已移轉，似將
    占有與所有權移轉混為一談。
  (三)無論積極或消極確認之訴，均以現在之法律關係為限，如已
    過去之法律關係，則不得為確認之訴之標的。認系爭自小客
    車已於88、89年間移轉為上訴人所有，但上訴人事後關閉修
    車廠時，即將系爭自小客車置於路邊而後不知去向，系爭小
    客車早因上訴人拋棄所有權非由上訴人占有，迄今下落不明
    ，上訴人實不知系爭自小客車現於何處，被上訴人主張上訴
    人已於89年間取得系爭自小車所有權，縱屬事實，充其量亦
    僅屬過去之法律關係，則上訴人請求確認系爭自小客車非其
    所有，應認無理由等語。並聲明：
    (一)原判決廢棄。(二)被上人在一審之訴駁回。
五、本院之判斷：
  (一)按法律關係之存在與否不明確，致原告在私法上之地位有受
    侵害之危險，而此危險得以對於被告之確認判決除去者，即
    得依民事訴訟法第二百四十七條規定提起確認之訴。又確認
    法律關係成立或不成立之訴，固以確認現在之法律關係為限
    ，但過去不成立之法律關係，延至目前仍繼續不存在時，仍
    不失為現在之法律關係。如對於該法律關係存在與否，有即
    受確認判決之法律上利益者，自非不得對之提起確認之訴。
    （最高法院92年台上字第496號裁判參照）。被上訴人起訴
    主張系爭自小客車及車牌NB-9713所有權於88年間移轉予上
    訴人，惟系爭自小客車及車牌NB-9713仍登記為被上訴人名
    義，因上訴人之子陳忠煌使用系爭自小客車車牌NB-9713，
    致被上訴人遭南投縣政府稅務局補徵稅款及裁處罰鍰，故被
    上訴人主張自89年7月1日起對於系爭自小客車及車牌
    NB-9713 之所有權不存在之法律關係，延至目前仍繼續不存
    在時，依上揭說明，仍不失為現在之法律關係，該法律關係
    存否既非明確，而此種不安之狀態，確能以確認判決將之除
    去，亦有原審卷附交通部公路總局台中區監理所南投監理站
    99年10月1日中監投字第0990015211號函及南投縣政府稅務
    局99年10 月18日投稅消字第0990037005號函在卷可憑，是
    被上訴人提起本件消極確認訴訟，以除去其不安之狀態，自
    有即受確認判決之法律上利益，於法即無不合。
  (二)查被上訴人母親何施銀於88年間將系爭自小客車交付上訴人
    修理，因修理費用過鉅，何施銀乃將系爭自小客車交付上訴
    人處置抵付修理費，嗣因陳忠煌於99年3月1日使用系爭車牌
    NB-9713懸掛在上訴人所有之報廢車輛行駛，遭警方查獲，
    經南投縣政府務稅局向登記之車主即被上訴人追繳回溯5年
    之汽車燃料使用費、牌照稅、違章罰鍰，共計227,240元，
    業經被上訴人繳納完畢等事實，有南投縣政府舉發違反道路
    交通管理事件通知單、汽車燃料使用費繳納通知書、使用牌
    照稅繳納通知書、南投縣政府稅務局違章案件罰款繳款書影
    本等卷可稽，且為兩造所不爭執，自堪信為真實。
  (三)按「汽車為動產，依民法第761條第1項規定，其物權之轉讓
    以交付為生效要件，在監理機關所為過戶，屬於行政上之管
    理事項，不生物權移轉之效力」、「有關車輛之管制檢驗及
    變更登記等，須經公路監理機關之登記，並以發給行車執照
    記載之車主為準，固屬實在，第以車輛為動產，其所有權之
    讓與，依民法第761條第1項規定，仍因交付而生效」（最高
    法院71年台上字第3923號、72年台上字第1933號判決意旨參
    照）。經查，88年間被上訴人母親何施銀將系爭自小客車交
    付上訴人修理，因修理費過鉅，何施銀乃將系爭自小客車交
    付上訴人處置以抵付修車費用，上訴人並因此向何施銀索取
    系爭自小客車之行照、出廠證明等情，為上訴人所自承，顯
    然上訴人已同意何施銀讓與系爭自小客車用以抵付修車費用
    ，上訴人與何施銀間既有讓與系爭自小客車之合意及交付，
    上訴人即已取得系爭自小客車及車牌NB-9713之所有權，至
    於上訴人是否取得行照、出廠證明而得向監理機關辦理報廢
    登記，依上揭說明，並不影響系爭自小客車及車牌NB-9713
    所有權移轉之效力。上訴人雖辯稱：被上訴人母親何施銀未
    交付行照、出廠證明予上訴人，致無法辦理報廢，可知上訴
    人與何施銀間係以行照、出廠證明之交付，作為系爭自小客
    車所有權移轉之停止條件，系爭自小車所有權應尚未移轉等
    語。惟按附停止條件之法律行為，於條件成就時，發生效力
    ，民法第99條第1項定有明文。上訴人與何施銀間如確有合
    意以行照、出廠證明之交付，作為系爭自小客車所有權移轉
    之停止條件，則在何施銀交付行照、出廠證明前，停止條件
    尚未成就，上訴人尚未取得系爭自小客車所有權，上訴人當
    不致於擅將系爭自小客車車牌NB-9713懸掛在自己所有之車
    輛上，據為己用，由上訴人懸掛系爭自小客車車牌NB-9713
    於所有之車輛乙節，足認上訴人與何施銀間顯然並無合意以
    行照、出廠證明之交付，作為系爭自小客車所有權移轉之停
    止條件，上訴人所辯，應無可採。
  (四)上訴人復辯稱：上訴人事後關閉修車廠時，即將系爭自小客
    車置於路邊而後不知去向，系爭自小客車早因上訴人拋棄所
    有權而非由上訴人占有，上訴人實不知系爭自小客車現於何
    處，假若系爭自小客車確屬上訴人所有且占有中，其何不逕
    行直接使用即可，豈有將系爭自小客車車牌取下懸掛於其他
    車輛上而甘冒被警查獲風險等語。惟查，何施銀交付系爭自
    小客車並移轉所有權予上訴人，已如前述，則上訴人占有系
    爭自小客車並取得所有權後，事後如何將之留用或報廢，或
    者棄置路邊，如何將系爭自小客車車牌取下懸掛於其他車輛
    ，均為上訴人自為考量行使所有權之結果，自不得因此認為
    上訴人未自何施銀取得系爭自小客車所有權或占有。上訴人
    另辯稱：系爭自小客車真正所有權人為被上訴人，其母何施
    銀是否有權處分系爭自小客車，何施銀與上訴人所為讓與合
    意之意思表示，是否發生所有權移轉之效力，實有疑義等語
    。然按無權利人就權利標的物所為之處分，經有權利人之承
    認後生效，如無特別訂定，溯及為法律行為時發生效力，民
    法第118條第1項、第115條分別定有明文。被上訴人之母何
    施銀固非系爭自小客車所有權人，惟其就系爭自小客車之無
    權處分行為，業經所有權人即被上訴人所承認，故何施銀無
    權處分系爭自小客車之行為，溯及於自與上訴人合意讓與及
    交付系爭自小客車時，發生所有權移轉之效力。
  (五)綜上所述，上訴人主張被上訴人所有系爭自小客車及車牌
    NB-9713 之所有權並未移轉予上訴人，自無可取。從而，被
    上訴人訴請確認對於系爭自小客車及車牌NB-9713之所有權
    自民國89年7月1日起不存在，為有理由，應予准許。原審為
    上訴人敗訴之判決，於法並無不合。上訴意旨指摘原判決不
    當，求予廢棄改判，為無理由，應駁回其上訴。
六、本件事證已臻明確，上訴人請求傳訊證人陳懋興及兩造其餘
    防禦方法，經審酌與本院前揭判斷不生影響，毋庸再予審酌
    ，併此敘明。
七、據上論結，本件上訴為無理由。依民事訴訟法第436條之1第
    3 項、第449條第1項、第78條，判決如主文。
中    華    民    國   100    年    10    月    14    日
                  民事第四庭    審判長法  官  陳學德
                                      法  官  張國華
                                      法  官  吳蕙玟
上正本證明與原本無異。
不得上訴
中    華    民    國   100    年    10    月    18    日
                                      書記官  廖日晟